【裁判字號】    98,小上,57
【裁判日期】    990204
【裁判案由】    給付管理費
【裁判全文】
臺灣桃園地方法院民事判決              98年度小上字第57號
上  訴  人  甲○○
被  上訴人  北帝國觀天社區管理委員會
法定代理人  丙○○
訴訟代理人  乙○○
上列當事人間請求給付管理費事件，上訴人對於民國98年8 月11
日本院中壢簡易庭98年度壢小字第857 號第一審判決提起上訴，
於民國99年1月14日言詞辯論終結，本院判決如下：
    主  文
上訴駁回。
第二審訴訟費用新臺幣壹仟伍佰元由上訴人負擔。
    理  由
壹、程序部分
    按對於小額程序之第一審裁判，得上訴或抗告於管轄之地方
    法院，然非以其違背法令為理由，不得為之，民事訴訟法第
    436 條之24第2 項定有明文。而上訴狀應記載上訴理由，表
    明下列各款事項：(一)原判決所違背之法令及其具體內容。(二)
    依訴訟資料可認為原判決有違背法令之具體事實，民事訴訟
    法第436 條之25亦有明定。本件上訴人提起上訴，以原審開
    庭通知書並未送達於上訴人，且被上訴人超收上訴人1.1347
    25坪管理費，另上訴人使用機械停車位之清潔費應為新台幣
    （下同）200 元，不應多收150 元維修費等語，認有判決不
    適用法規或適用不當之違背法令。核其上訴理由對於所主張
    原第一審小額判決違背法令之情事，已有具體之指摘，是上
    訴人提起本件上訴，應認為已具備合法要件。
貳、實體部分
一、被上訴人起訴主張：
  (一)上訴人係被上訴人社區之區分所有權人，依北帝國觀天社區
    住戶規約（下稱系爭住戶規約）每月應繳納730 元管理費。
    詎上訴人自92年6 月起至98年5 月止，未依系爭住戶規約繳
    納管理費及車位租金，屢經催討，仍置之不理，茲有催繳通
    知單可稽，共計積欠72個月管理費，即52,560元。爰依公寓
    大廈管理條例第21條規定訴請上訴人給付52,560元之管理費
    。
  (二)於本院審理時補充陳述：
  1.被上訴人並無如上訴人所述超收管理費情事，實係上訴人漏
    未計算公共設施分攤額所致。
  2.社區管理費之收費標準為店面每月每坪20元、住戶每月每坪
    40元、空屋每月每坪35元，此為90年3 月3 日區分所有權人
    大會之決議，而社區之停車清潔費為每月200 元，若使用機
    械停車位則每月加收150 元用以支付廠商之維護費用，此亦
    為區分所有權人大會決定之結果。
  (三)聲明：上訴駁回。
二、上訴人則以：
  (一)被上訴人對上訴人提起訴訟，上訴人於原審自始至終皆未收
    到被上訴人之通知。兩造之地址相鄰，上訴人遭起訴之地址
    為上訴人之女兒居住，平日白天無人在家，晚上才有人在該
    地址。被上訴人持有全體住戶詳細通訊資料可查，且明知上
    訴人係住於桃園縣中壢市○○路○ 段46 巷7號（電話號碼：
    00-0000000），理應於訴訟前通知上訴人。上訴人因未收到
    法院開庭通知進而喪失在法院有言詞辯論之機會。
  (二)上訴人於92年5 月7 日向被上訴人及住戶大會報備暫時不繳
    部分管理費之理由，並表示需經被上訴人合理改善不當財務
    支出並解釋運作後才願繳納，說明理由如後：(一)被上訴人選
    舉時，選票被數人操控，非正式公平選出，部分有關該管理
    委員會應改善事項之住戶大會住戶提案均無法載入會議紀錄
    ，被上訴人顯然違反管理條例第27條；(二)被上訴人收取住戶
    管理費之標準不一；(三)被上訴人就北帝國觀天社區管理委員
    會公共基金之儲存運用，及就諸如維護社區保全、消防、機
    電、污水處理設備等涉及區分所有權人權利義務之有關事項
    之決行，均未依區分所有權人會議之決議為之，違反管理條
    例第3 條第7 款、第18條之規定；(四)北帝國觀天社區大廈每
    月消防機電、電梯主機因故障支出高額修理費，疑遭人為破
    壞，是被上訴人應違反管理條例第3 條第11款；(五)被上訴人
    會有圖利社區工程施工廠商之嫌，違反管理條例第34條第6
    項有關社區收益、公共基金及其他經費之收支、保管及運用
    之規定；(六)被上訴人維護公共安全、衛生、安寧不力，致北
    帝國觀天社區大廈名聲不佳，房價下跌，有違管理條例第16
    條之規定；(七)被上訴人就社區公共基金之使用有欺瞞之嫌；
    (八)被上訴人因上訴人於住戶大會中提出改善方案，遂於上訴
    人所有店面門前人行道上申請縣政府施劃停車格，反造成人
    行道機車停車凌亂，違反管理條例第34條第5 項之規定；(九)
    被上訴人超收上訴人1.134725坪之管理費及其他相關費用（
    如機械停車位不應每月多收150 元之維修費），且因上訴人
    所有之店家住戶並未使用社區電梯，亦因位於社區大樓外部
    未受保全守衛室管理，卻需分攤電梯維修費及保全費用，收
    費並不合理等語，資為抗辯。
  (三)並聲明：1.原判決廢棄；2.被上訴人於第一審之訴駁回。
三、本院判斷：
  (一)查上訴人戶籍地址為桃園縣中壢市○○○路○ 段310 號，原
    審指定98年7 月8 日上午9 時43分及98年8 月4 日上午9 時
    32分調解通知書送達地址記載為桃園縣中壢市○○○路○ 段
    「310 巷1 號」，並因未獲會晤本人亦無受領文書之同居人
    或受僱人，將上開文書寄存於桃園縣政府警察局中壢分局普
    仁派出所（見原審卷第12、21頁）。經本院函詢中華郵政股
    份有限公司中壢郵局（下稱中壢郵局）上開文書投遞情形，
    中壢郵局函覆稱：「經查收件地址中壢市○○○路○ 段並無
    310 巷，投遞人員將該2 件掛號郵件試投312 巷1 號無法妥
    投，即製作送達通知書2 份，一份黏貼於信箱上，一份投入
    信箱，以為送達」，有中壢郵局98年11月19日郵字第098100
    0187號函在卷可佐（見本院卷第69頁），足認上開通知書確
    實未合法送達上訴人住所，上訴人未能於前揭期日到庭陳述
    意見，即有民事訴訟法第386 條第1 款之正當事由，原審逕
    准許被上訴人一造辯論而為判決，其訴訟程序有重大瑕疵，
    上訴人指摘原判決違背法令，為有理由，合先敘明。
  (二)查上訴人對92年6 月至98年5 月止積欠72個月管理費，共計
    52,560元乙情並無爭執（見本院卷第38頁反面），堪信為真
    實。又上訴人抗辯：其房屋權狀登記建物24.563坪、騎樓8.
    14985 坪，機械停車位2.652925坪，總計35.365275 坪，而
    被上訴人向其收取之管理費之坪數為36.5坪，且94年4 月間
    管理委員會擅自針對機械停車位調高為350 元清潔費云云。
    惟查，依上訴人所有房屋之建物登記謄本所示（見本院卷第
    59頁）：建物總面積為92.91 平方公尺，陽台面積為15.23
    平方公尺，共有部分後寮段10048 建號為6,560.24平方公尺
    （權利範圍183/100000），共有部分後寮段10053 建號為
    337.86平方公尺（權利範圍144/10000 ），上訴人應繳管理
    費之坪數共計為125.0000000 平方公尺（計算式：92.91+15
    .23+6,560.24×183/100000 +337.86×144/10000=125.0000
    000 ），換算坪數約為37.82 坪（125.0000000 ×0.3025=3
    7.82，小數點後第2 位四捨五入）。被上訴人向上訴人收取
    每月730 元之管理費，係以每坪20元，並以36.5坪計算，並
    無超收管理費情事。再依系爭住戶規約第10條第3 項規定：
    「各項費用之收繳、支付方法，授權管理委員會訂定。管理
    委員會得委由管理服務人代為執行」（見本院卷第86頁），
    被上訴人據此訂定「管理經費收支管理辦法」，上開辦法第
    3 條第2 項即規定機械車位清潔費每月350 元（見原審卷第
    8 頁），足認被上訴人收取機械車位清潔費之權限，係依系
    爭住戶規約授權而來，並非無權收取上開清潔費用，且被上
    訴人所請求之管理費並不包含機械車位清潔費用，上訴人抗
    辯被上訴人無權收取機械車位清潔費用，洵無足採。
  (三)再按民法第264 條第1 項之同時履行抗辯，係以因契約互負
    債務，於他方當事人未為對待給付前，得拒絕自己之給付為
    要件，而所謂同時履行之抗辯，乃係基於雙務契約而發生，
    倘雙方之債務，非本於同一之雙務契約而發生，縱令雙方債
    務在事實上有密切之關係，或雙方之債務雖因同一之雙務契
    約而發生，然一方之給付，與他方之給付，並非立於互為對
    待給付之關係者，均不能發生同時履行之抗辯，最高法院著
    有59年台上字第850 號判例意旨可資參照。是就同時履行抗
    辯權之成立，須因本於雙務契約而互負債務，其間並有對價
    關係，始具有此抗辯權利，其中「互負債務」尤為不可或欠
    之前提。復按公寓大廈之管理委員會係指住戶為執行區分所
    有權人會議決議事項暨公寓大廈管理維護工作，互選管理委
    員若干人設立之組織，此觀公寓大廈管理條例第3 條第9 款
    規定自明。又管理委員會之職務依同法第29條規定可知，係
    承全體住戶之委託處分事務，亦即管理義務係管理委員會對
    全體區分所有權人之義務，而非對於個別住戶之義務。而區
    分所有權人依區分所有權人會議決議有繳納公共基金之義務
    ，同法第18條第1 項第2 款亦有明定，足見決定區分所有權
    人繳納管理費多寡之主體，係由區分所有權人召集之區分所
    有權人會議所決定。亦即，管理委員會僅是代為執行全體共
    有人決議之事項，區分所有權人繳納對象之債權主體，係屬
    全體區分所有權人，而非管理委員會。換言之，區分所有權
    人依區分所有權人會議決議繳納之管理費，其性質應為公共
    基金，區分所有權人繳納公共基金或分擔費用之義務，係基
    於區分所有權人彼此間法律關係而發生；而公寓大廈管理委
    員會與區分所有權人全體間，乃就公寓大廈事務之管理成立
    委任之法律關係，受任人應依委任人之指示管理事務，亦即
    管理委員會僅代替全體住戶以收取之管理費來進行管理、維
    護、修繕之職務，並非以向個別住戶收取之管理費作為其完
    成修繕及管理任務之代價或以之為報償，在性質上與住戶所
    負之繳交管理費用之義務間，並不具有對價關係存在。是以
    ，上訴人抗辯被上訴人有前揭未盡管理義務之事實，既與上
    訴人給付管理費之義務不具同時履行抗辯關係，揆諸前揭說
    明，自不得以此作為拒絕給付管理費之理由，上訴人此部分
    抗辯，洵無足採。
四、綜上所述，被上訴人依公寓大廈管理條例第21條及系爭住戶
    規約請求判決上訴人給付52,560元，為有理由，應予准許。
    原審命上訴人如數給付，並依職權宣告假執行，經核並無不
    符。本件上訴人之上訴為無理由，應予駁回。
五、據上論結，本件上訴為無理由，依民事訴訟法第436 條之32
    第1 項、第2 項、第449 條第1 項、第436 條之19第1 項、
    第78條，判決如主文。
中    華    民    國    99    年     2    月    4      日
                  民事第一庭  審判長法  官  郭琇玲
                                    法  官  陳婉玉
                                    法  官  郭俊德
以上正本係照原本作成
本判決不得上訴。
中    華    民    國    99    年    2     月    4      日
                                    書記官  黃澧

司法院資訊處製作；財團法人民間司法改革基金會備份。
